【裁判字號】    97,易,318
【裁判日期】    980317
【裁判案由】    詐欺等
【裁判全文】
臺灣臺中地方法院刑事判決               97年度易字第318號
公  訴  人  臺灣臺中地方法院檢察署檢察官
被      告  甲○○
選任辯護人  黃錦郎律師
上列被告因詐欺等案件，經檢察官提起公訴（96年度偵緝字第17
53號），本院判決如下：
    主    文
甲○○犯侵占罪，處有期徒刑陸月，如易科罰金，以銀元佰元
即新臺幣玖佰元折算壹日；減為有期徒刑月，如易科罰金，以
銀元佰元即新臺幣玖佰元折算壹日。
其餘被訴部分均無罪。
    犯罪事實
一、甲○○為替友人劉錦輝（原名庚○○）調借款項，乃於民國
    94年8月間，持劉錦輝所簽發面額各為新臺幣（下同）25萬
    、發票日分別為94年9月28日、94年10月8日之支票各1張，
    向丙○○借得現金40餘萬，甲○○悉數轉交予劉錦輝。嗣後
    ，劉錦輝於94年10、11月間，分約3次在臺中縣龍井鄉自營
    之工廠內及甲○○所經營之卡拉OK店內等處，交付共20萬元
    予甲○○，並請甲○○代為還款。詎甲○○竟意圖為自己不
    法之所有，基於侵占之犯意，未將前開款項返還丙○○，而
    侵占入己。
二、案經丙○○告發後由臺灣臺中地方法院檢察署檢察官偵查起
    訴。
    理    由
壹、有罪部分﹕
一、訊據被告甲○○固坦承其持劉錦輝所簽發面額各為25萬元之
    支票各1張，向丙○○借款，及當場收受丙○○交付之現金
    之事實，惟矢口否認有何侵占犯行，辯稱﹕伊是拿劉錦輝之
    票向丙○○表示伊自己要借款，並非表示劉錦輝要借錢，當
    時丙○○預扣利息後實際上交給伊46萬元，之後劉錦輝陸陸
    續續還伊共約20萬元，並非42萬元云云。辯護人則為被告辯
    稱被告於退票時已清償25萬元給告訴人云云。經查﹕
  (一)證人劉錦輝於98年2月17日在本院證稱﹕伊開立兩張面額共
    50萬元的支票，於94年7月間在被告沙鹿鎮住所同時交付被
    告，請被告幫伊調現，伊忘記實際拿到的款項是40或42萬元
    ，之後伊陸續以現金跟匯款的方式共約3、4次給被告共42
    萬元，跟被告表示這些錢是要清償被告用這兩張票幫伊調來
    的錢，伊把錢還給被告時，沒有要求他開立收據之類的，一
    般伊與被告的金錢往來都沒有書面借據，關於還錢的時間、
    地點，伊在偵訊中所述實在等語（見本院卷第132、133頁）
    ；而證人劉錦輝於96年7月17日偵訊中則稱﹕伊於94年10、
    11月左右在伊位於龍井的工廠分2、3次交給被告，有一次是
    在被告的卡拉OK店拿錢給被告等語明確（見偵緝字卷第23頁
    ）。則依上開證人劉錦輝之證述，可知劉錦輝確有自被告處
    取得由被告持該2張面額共50萬元支票向他人所調借之款項
    ，及確有向被告清償借款。惟關於劉錦輝實際清償之數額，
    卷內並無任何收據或匯款單據以資為證，而被告則僅承認有
    經由檳榔攤的一位名叫林宛詩之小姐轉交20萬元左右，是依
    罪疑唯輕之原則，採最有利於被告之認定，應認被告已自證
    人劉錦輝處取得劉錦輝欲清償本件借款之20萬元款項。
  (二)再者，證人丙○○於97年12月23日在本院證稱﹕被告於94年
    9月28日前一個月，同時拿兩張面額共50萬元之支票來，向
    伊表示劉錦輝需要調現，其因此將50萬元扣除共8750元利息
    後之金額交給被告，票期到了之後2、3個月伊去劉錦輝的工
    廠向劉錦輝要錢，劉錦輝說他已經還了42萬元給被告，被告
    並未將劉錦輝委託清償之款項交予伊，雖被告有於劉錦輝所
    開立第一張支票到期時，還伊20萬元，但那筆錢與本件借款
    無關，那是清償被告另外向伊借的款項，不是清償劉錦輝的
    支票等語明確（見本院卷第72頁反面至第73頁、第77頁），
    核與證人劉錦輝之證述大致相符，而堪採信。依證人丙○○
    之上開證述，被告於收受證人劉錦輝之20萬元還款之後，未
    將之轉交丙○○，而將之侵占入己之事實，亦堪認定。
  (三)綜上所述，本件事證明確，被告之侵占犯行洵堪認定，應依
    法論科。
二、核被告所為，係犯刑法第335條第1項之侵占罪。爰審酌被告
    之侵占犯行造成被害人劉錦輝之財產損失，並間接造成丙○○之借款債權無法受償，被告犯後否認犯行，未具悔意等一
    切情狀，量處如主文所示之刑，並諭知易科罰金之折算標準
    。關於易科罰金之折算標準，查於被告行為後，刑法第41條
    業已修正，於95年7月1日施行。依修正前刑法第41條第1項
    前段規定「犯最重本刑為五年以下有期徒刑以下之刑之罪，
    而受六個月以下有期徒刑或拘役之宣告，因身體、教育、職
    業、家庭之關係或其他正當事由，執行顯有困難者，得以（
    銀元）一元以上三元以下折算一日，易科罰金」，修正前罰
    金罰鍰提高標準條例第2條前段（現已刪除）規定「依刑法
    第41條易科罰金... 者，就其原定數額提高為一百倍折算一
    日」，及現行法規所定貨幣單位折算新臺幣條例第2條規定
    「現行法規所定金額之貨幣單位為圓、銀元、元者，以新臺
    幣元之三倍折算之」，則被告行為時之易科罰金折算標準，
    應以銀元一百元、二百元、三百元即新臺幣三百元、六百元
    、九百元折算一日。而修正後之刑法第41條第1項前段則規
    定「犯最重本刑為五年以下有期徒刑以下之刑之罪，而受六
    個月以下有期徒刑或拘役之宣告者，得以新臺幣一千元、二
    千元或三千元折算一日，易科罰金」。比較修正前後規定，
    以修正前刑法第41條之規定較有利於行為人，則應依刑法第
    2條第1項前段，適用被告行為時之修正前刑法第41條之規定
    ，定易科罰金之折算標準。
三、復查被告犯罪之時間，係於96年4月24日以前，合於中華民
    國九十六年罪犯減刑條例第2條第1項規定之基準日之前，所
    宣告之刑又未逾有期徒刑1年6月，不在該減刑條例第3條第1
    項所定排除減刑之列；又被告係於96年5月10日經臺灣臺中
    地方法院檢察署通緝，並於96年5月29日自動歸案接受偵查
    、審判（見偵緝字卷第4至6頁），不符該減刑條例第5條不
    得減刑之條件，仍應依該減刑條例第2條第1項第3款、第7條
    之規定，減其宣告刑2分之1，並依該減刑條例第9條及修正
    前刑法第41條第1項前段之規定，諭知易科罰金之折算標準
    。
貳、無罪部分﹕
一、公訴意旨略以﹕(一)被告自知已無償債能力，且告訴人丙○○
    不願意接受其本人所簽發之支票，乃基於意圖為自己不法所
    有之概括犯意，自93年6、7月間某日起至93年10月間某日止
    ，連續2次持「李嘉文」、「楊文憲」所簽發面額分別為20
    萬元、10萬元之支票各1張，向告訴人丙○○詐稱係「李嘉
    文」、「楊文憲」欲借款，致告訴人丙○○陷於錯誤，無法
    評估借款風險而交付同額借款予被告。嗣告訴人丙○○多次
    持票要求被告還款未果，轉向上開支票發票人李嘉文、楊文
    憲等人追討，始知受騙。(二)丁○○係告發人丙○○及被告之
    友人，其於93年7月間某日，交付李文翠所簽發面額為13萬
    3000元之支票1張並委託被告代向告發人丙○○借款。被告
    遂於93年7月15日持該支票向告發人丙○○借款，並由告發
    人丙○○當場交付13萬3000元之現金予被告，詎被告竟意圖
    為自己不法之所有，僅交付該筆款項中之10萬元予丁○○，
    另3萬3000元則侵占入己。(三)被告於94年4月間，以1股20萬
    元、共20股為號召，邀集告訴人丙○○、蔡耀聰及其他友人
    共同集資400萬元開設「葫蘆墩KTV」，經告訴人丙○○應允
    投資並交付2股40萬元之現金予被告。上開KTV於94年4月22
    日，在臺中縣梧棲鎮○○路上之某處開幕，由蔡耀聰掛名負
    責人，實際負責人則由被告擔任。嗣被告竟意圖為自己不法
    之利益，未經告訴人丙○○之同意，於不詳時間，擅將上開
    KTV之經營權轉讓予他人以牟取利益，而為違背任務之行為
    ，致生損害於告訴人丙○○。因認被告涉犯刑法第339條第1
    項詐欺取財、第335條第1項侵占、第342條第1項背信之罪嫌
    。
二、按犯罪事實應依證據認定之，無證據不得認定犯罪事實；不
    能證明被告犯罪，應諭知無罪之判決，刑事訴訟法第154條
    第2項、第301條第1項分別定有明文。次按所謂認定犯罪事
    實之證據，係指足以認定被告確有犯罪行為之積極證據而言
    ，該項證據自須適合於被告犯罪事實之認定，始得採為斷罪
    之資料；又事實之認定，應憑證據，如未能發現相當確實證
    據，或證據不足以證明，自不能以推測或擬制之方法，以為
    裁判之基礎，最高法院29年上字第3105號、40年臺上字第86
    號判例著有明文。又認定犯罪事實所憑之證據，無論係直接
    證據或間接證據，其為訴訟上之證明，須於通常一般之人均
    不致有所懷疑，而得確信其為真實之程度者，始得據為有罪
    之認定，倘其證明尚未達到此一程度，而有合理之懷疑存在
    ，復無其他調查途徑可尋，法院即應為無罪之判決，最高法
    院76年臺上字第4986號著有判例。
三、被訴詐欺取財罪部分﹕
    公訴意旨認被告涉有詐欺取財罪嫌，無非係以告訴人丙○○
    之指訴及證述、證人乙○○、己○○之證述及發票人分別為
    「李嘉文」、「楊文憲」之支票影本2紙為論據，惟訊據被
    告堅詞否認有何詐欺取財犯行，辯稱：伊係拿「李嘉文」、
    「楊文憲」的票向丙○○表示伊自己要借款，並未向丙○○
    詐稱係「李嘉文」、「楊文憲」要借款等語；辯護人則為被
    告辯稱﹕被告並無詐欺故意及不法所有之意圖，且支票亦有
    部分清償等語。經查：
  (一)告訴人丙○○於97年12月23日在本院證稱被告曾拿李嘉文的
    票向伊表示「乙○○」要借錢，拿楊文憲的票向伊表示「己○○」要借錢等語（見本院卷第70頁反面、第71頁反面），
    與其前於96年2月8日偵訊中指稱被告拿李嘉文的票向伊表示
    「李嘉文」要借錢（見偵字卷第8頁），前於96年6月28日偵
    訊中指稱被告拿楊文憲的票向伊表示「楊文憲」要借錢（見
    偵緝字卷第15頁）等語，前後已不符。
  (二)又證人乙○○於98年2月17日在本院證稱﹕伊經伊兒子「李
    嘉文」的同意，簽發發票人為「李嘉文」、面額為20萬元的
    支票拿給被告，是純粹借票給被告，並未請被告持「李嘉文
    」的支票向他人借錢，且被告向伊借票之時就有跟伊說他要
    拿票向別人調現，其不認識持票人丙○○，持票人有在該張
    票發票後二年多去找伊，持票人主要的目的是要找被告，因
    為持票人要找被告找不到，所以就找伊等語明確（見本院卷
    第130頁正反面）。證人己○○亦於98年2月17日在本院證稱
    ﹕伊拿伊向伊姪子「楊文憲」所借面額為十萬元的支票交給
    被告，是伊借票給被告，沒有要透過被告向他人借錢，伊不
    認識持票人丙○○，該張票之票期為93年8月7日，持票人是
    在96年間才跟伊聯絡等語明確（見本院卷第131、132頁）。
    而告訴人丙○○亦陳稱伊不認識乙○○、李嘉文、己○○、
    楊文憲（見本院卷第70頁反面至第71頁反面）。按告訴人丙○○既與其所稱之借款人互不相識，且告訴人丙○○在票據
    到期時亦係先找被告請求付款，而非逕向票據發票人或向其
    於本院所稱之借款人乙○○、己○○請求付款，則告訴人丙○○於主觀上應認係將錢借給被告，而非其他人；故告訴人
    丙○○指訴被告向其詐稱係他人欲借款乙節，其真實性即有
    疑義。
  (三)再者，告訴人丙○○前於96年6月28日偵訊中稱﹕如果被告
    本人向其借錢，或拿被告自己開的支票向其借錢，其不可能
    借錢給被告，因為被告的支票信用有瑕疵等語（見偵緝字卷
    第17頁）；與其之後於本院庭呈被告向其借款之紀錄（見本
    院卷第82頁），並證稱其在本案之借款前後陸陸續續都有借
    款給被告之證詞（見本院卷第78頁），亦相矛盾，惟由此亦
    可認告訴人丙○○業已知悉被告之信用狀況，且與被告之間
    陸續有金錢借貸之情。另告訴人丙○○於本院證稱其雖不認
    識李嘉文及乙○○，但因是透過被告的關係其才同意借錢等
    語（見本院卷第71頁）。按告訴人丙○○既係基於被告之關
    係始同意借貸，且其業已知悉被告之信用狀況，則於告訴人
    決定是否同意借貸時，被告並未對告訴人施與任何詐術，告
    訴人亦無陷於錯誤之虞。
  (四)此外，關於被告持發票人為李嘉文之支票向告訴人丙○○借
    款部分，業經被告向告訴人丙○○清償，有97年9月11日和
    解書附卷可稽（見本院卷第83頁）；關於被告持發票人為楊
    文憲之支票向告訴人丙○○借款部分，告訴人丙○○證稱還
    了1次還是2次之利息（見本院卷第77頁）；由此被告事後清
    償借款或是給付利息之舉，亦可佐證被告於借貸之始並無為
    自己不法所有之意圖。綜上事證，被告辯稱伊係拿「李嘉文
    」、「楊文憲」的票向丙○○表示伊自己要借款，並未向丙○○詐欺取財之辯詞，尚非無據，應可採信。
四、被訴侵占罪部分﹕
    公訴意旨認被告涉犯侵占罪嫌，無非係以告發人丙○○之指
    訴及證述，及發票人為李文翠之支票影本1紙為論據，惟訊
    據被告堅詞否認有何侵占犯行，辯稱：丁○○拿李文翠的支
    票請伊幫忙調現，伊再拿票給告發人丙○○，之後告發人丙○○實拿12萬2千元給伊，伊與丁○○講好由丁○○拿10萬
    元，其餘2萬2千元伊自己留下來等語。辯護人亦為被告辯稱
    ﹕被告業與丁○○事先講好該2萬多元係由被告借用等語。
    經查：告發人丙○○雖於本院證稱被告持李文翠之支票向伊
    表示丁○○欲借款，故其將貸出之款項交付被告轉交丁○○
    等語，惟查關於丙○○交付被告之款項，丙○○於本院稱係
    「13萬3千元扣除1995元的利息之後的餘額」（見本院卷第
    70頁），與其前於偵訊中稱交付現金133,000元（見偵字卷
    第8頁），互不相符。又本件起訴書認被告被訴侵占行為之
    直接被害人為丁○○，丙○○所為之告訴係屬告發；而丁○○經本院多次傳拘均無著，卷內亦無任何關於被害人丁○○
    之陳述。按告訴人之指訴，係以使被告判罪處刑為目的，故
    多作不利於被告之陳述，自不得以其指訴為被告犯罪之唯一
    證據，仍應調查其他證據以資審認（最高法院84年度臺上字
    第5368號、93年度臺上字第6077號判決意旨參照）。本件僅
    告發人丙○○之指訴，查無其他證據可資審認，是尚難以告
    發人丙○○之單一指訴，遽認被告有起訴書所載之侵占犯行
    。
五、被訴背信罪部分﹕
    公訴意旨認被告涉有背信罪嫌，無非係以告訴人丙○○之指
    訴及證述、證人蔡耀聰之證述及系爭KTV之外觀照片1紙為論
    據，惟訊據被告堅詞否認有何背信犯行，辯稱：系爭KTV 的
    經營權並沒有轉讓他人等語。辯護人亦為被告辯稱﹕系爭
    KTV自始至終均未轉讓予他人，改名為「仟合KTV」係因警察
    查獲後，改名繼續營業，最後該KTV因虧損無法繼續經營而
    歇業，迄至房東訴請遷讓房屋並已執行完畢等語。經查：
  (一)告訴人丙○○雖於96年2月8日偵訊中指稱被告業已將其插股
    40萬元之系爭KTV頂讓他人等語，及於97年12月23日在本院
    證稱其投資40萬元之葫蘆墩KTV店之後改名，改名之後伊有
    進去過，裡面的人告訴伊老闆已經換人等語；且卷附之系爭
    KTV之外觀照片1紙，亦可證明原葫蘆墩KTV之招牌改名為「
    仟合小吃部附設KTV」之事實；惟證人丙○○之「老闆已換
    人」之說，僅係聽聞自他人，尚無確切之證據可資證明。至
    於證人蔡耀聰之證述，並未述及起訴書所載被告轉讓KTV之
    事。
  (二)再查告訴人丙○○曾於伊所稱系爭KTV已頂讓他人之後之96
    年7月9日到系爭KTV找被告催討債務，並在系爭KTV中之被告
    辦公室談事情，且告訴人丙○○與被告二人於96年7月9日當
    日復在該KTV發生爭執，被告並遭丙○○毆傷之情，有不起
    訴處分書附卷可稽（本院卷第25頁），並有告訴人丙○○之
    證述可參（見本院卷第77頁反面）。按果若該KTV業已由被
    告轉讓予他人經營，則該KTV內應無設置被告辦公室之可能
    ，告訴人丙○○亦不至於前往該KTV向被告催討債務，是由
    此可以反證該KTV雖已改名，然仍由被告經營，並未轉讓他
    人。
  (三)另查系爭KTV坐落之建物所有權人蔡福泉，業於96年7月20日
    執其與被告間之租賃契約與公證書，聲請法院強制被告將系
    爭KTV坐落之建物遷讓交還予伊，經本院於96年9月27日至現
    場強制執行，被告當場請求於一星期內自動搬遷完畢，蔡福
    泉亦同意被告於96年10月5日前自動搬遷，而該強制執行案
    件則於96年10月5日終結；此有本院96年度執字第48733號卷
    內之民事強制執行狀、公證書、房屋租賃契約書各1件、掛
    有「仟合小吃部附設KTV」招牌之現場照片1紙及96年9月27
    日執行筆錄附卷可稽。按被告於系爭KTV改名為「仟合小吃
    部附設KTV」之後仍負責處理關於該KTV之租賃遷讓事宜，亦
    可佐證該KTV於改名之後仍由被告經營，並未轉讓他人。系
    爭KTV既僅係改名，仍由被告經營，則被告所為自與「為他
    人處理事務並違背其任務」之背信行為不符。
六、綜上所述，檢察官所為舉證，尚有合理懷疑存在，而不足使
    本院確信被告有起訴書所載之詐欺取財、侵占及背信犯行，
    此部分應認不能證明被告犯罪，而應諭知無罪。
據上論斷，應依刑事訴訟法第299條第1項前段、第301條第1項，
刑法第335條第1項、第41條第1項前段，刑法施行法第1條之1，
修正前罰金罰鍰提高標準條例第2條，現行法規所定貨幣單位折
算新臺幣條例第2條，中華民國九十六年罪犯減刑條例第2條第1
項第3款、第7條、第9條，判決如主文。
本案經檢察官戊○○到庭執行職務。
中    華    民    國    98    年    3    月    17    日
                  刑事第十五庭  審判長法  官  巫淑芳
                                      法  官  劉麗瑛
                                      法  官  戴嘉慧
上正本證明與原本無異。
如不服本判決，應於收受送達後10日內向本院提出上訴書狀（應
敘述具體理由並附繕本）。
上訴書狀如未敘述理由，應於上訴期間屆滿後20日內補提理由書
於本院。
告訴人或被害人對於判決如有不服具備理由請求檢察官上訴者，
其上訴期間之計算係以檢察官收受判決正本之日期為準。
                                      書記官  劉晴芬
中    華    民    國    98    年    3    月    17    日
【附錄論罪科刑法條】
中華民國刑法第335條
意圖為自己或第三人不法之所有，而侵占自己持有他人之物者，
處5年以下有期徒刑、拘役或科或併科1千元以下罰金。
前項之未遂犯罰之。


司法院資訊處製作；財團法人民間司法改革基金會備份。
